【裁判字號】    98,交聲,3630
【裁判日期】    981008
【裁判案由】    聲明異議
【裁判全文】
臺灣臺中地方法院交通事件裁定        98年度交聲字第3630號
原處分機關  交通部公路總局臺中區監理所
受處分人    甲○○
上列受處分人因違反道路交通管理處罰條例案件，對於交通部公
路總局臺中監理所民國九十八年八月三十一日所為之裁決（中監
違字第裁六○—ＧＥ0000000號裁決書），聲明異議，本
院裁定如下：
    主    文
原處分關於罰鍰新臺幣肆萬玖仟伍佰元及吊扣大貨車普通駕駛執
照拾貳個月部分均撤銷。
前項關於原處分罰鍰撤銷部分，不罰。
甲○○普通自用小客車駕駛人駕駛普通自用小客車，經測定酒精
濃度超過規定標準，吊扣普通自用小客車駕駛執照拾貳個月。
    理    由
一、聲明異議人即受處分人甲○○ (下稱受處分人) 聲明異議意
    旨略以：受處分人酒醉駕駛之行為業經臺灣臺中地方法院檢
    察署檢察官為緩起訴處分，並繳納新臺幣 (下同)六萬元，
    監理機關又對異議人裁處罰鍰四萬九千五百元，有違行政罰
    法第二十六條一事不二罰之規定意旨，請求撤銷罰鍰四萬九
    千五百元部分。又受處分人需靠大貨車營業賺錢，因酒駕是
    駕駛小客車，懇請法院准予吊小客車駕照，以利生計，爰依
    法聲明異議等語。
二、原處分機關即交通部公路總局臺中區監理所 (下稱原處分機
    關)係以：受處分人駕駛二七六七—ＮＨ號自用一般小客車
    ，於民國九十七年七月十二日二十三時三十七分許，在臺中
    市○○○路與崇德六路口處，因「汽車駕駛人酒精濃度超過
    規定標準（酒測值一. ○○mg/l)」違規，經臺中市警察局
    第五分局依違反道路交通管理處罰條例第三十五條第一項第
    一款舉發。嗣原處分機關於緩起訴後之九十八年八月三十一
    日裁處其罰鍰四萬九千五百元，並吊扣駕駛執照十二個月（
    即大貨車普通駕駛執照）及施以道安講習，應無不合等語。
三、受處分人以一事不二罰為由，請求撤銷原處分關於罰鍰部分
    。經查：
(一)按汽車駕駛人，駕駛汽車經測試檢定有酒精濃度超過規定標
    準者，處新臺幣一萬五千元以上六萬元以下罰鍰，並當場移
    置保管該汽車及吊扣其駕駛執照一年；因而肇事致人受傷者
    ，並駕吊扣其駕駛執照二年；又按汽車駕駛人有飲酒後其吐
    氣所含酒精成份超過每公升○. 二五毫克以上者，不得駕車
    ，道路交通管理處罰條例第三十五條第一項第一款及道路交
    通安全規則第一百十四條第二款分別定有明文。
(二)受處分人確有上開酒後駕車且其吐氣所含酒精成份經酒測結
    果達每公升一. ○○毫克之違規事實，為受處分人所是認，
    並有其親自簽收之舉發違反道路交通管理事件通知單影本一
    紙在卷可憑，固足認定。
(三)按九十四年二月五日公布、九十五年二月五日施行之行政罰
    法第二十六條第一項規定：「一行為同時觸犯刑事法律及違
    反行政法上義務規定者，依刑事法律處罰之，但其行為應處
    以其他種類行政罰或得沒入之物而未經法院宣告沒收者，亦
    得裁處之」，又同條第二項規定：「前項行為如經不起訴處
    分或為無罪、免訴、不受理、不付審理之裁判確定者，得依
    違反行政法上義務規定裁處之」，則受處分人上開酒後駕車
    行為，即係一行為同時觸犯刑法第一百八十五條之三之公共
    危險罪與道路交通管理處罰條例第三十五條第一項第一款之
    酒醉駕車之行政罰，依上開規定，自應依刑事法律之刑法第
    一百八十五條之三規定處罰。而受處分人此次酒後駕車之行
    為，業經臺灣臺中地方法院檢察署檢察官於九十七年七月十
    四日以九十七年度速偵字第三一八一號為緩起訴處分，其期
    間為一年，受處分人應於收受緩起訴處分命令通知書後二個
    月內向財團法人臺灣露德協會支付六萬元，嗣該緩起訴處分
    期滿未經撤銷而於九十八年九月二十一日實質確定等情，有
    臺灣臺中地方法院檢察署檢察官緩起訴處分書、財團法人臺
    灣露德協會臺中地檢署緩起訴處分金收據及臺灣高等法院被
    告前案紀錄表各一份在卷可稽。
(四)揆諸行政罰法第二十六條之立法理由所示：一行為同時觸犯
    刑事法律及違反行政法上義務規定時，由於刑罰與行政罰同
    屬對不法行為之制裁，而刑罰之懲罰作用較強，故依刑事法
    律處罰，即足資警惕時，實無為一事二罰再處行政罰之必要
    。且刑事法律處罰，由法院依法定程序為之，較符合正當法
    律程序，應予優先適用。但罰鍰以外之沒入或其他種類行政
    罰，因兼具維護公共秩序之作用，為達行政目的，行政機關
    仍得併與裁處等情。據此，本件受處分人所受之緩起訴處分
    與前揭行政罰法第二十六條第二項所規定之不起訴處分是否
    相當，即應視緩起訴處分之具體內容，在實質上與行政罰是
    否相當而定，非可一概而論。
(五)檢察官依刑事訴訟法第二百五十三條之二第二項規定為緩起
    訴處分，命被告為金錢給付、勞務給付及處遇措施的部分，
    應得被告之同意（因涉及被告之人身自由及財產的拘束，且
    產生未經裁判即終局處理案件之實質效果，自應考慮被告之
    意願）；且命被告為金錢給付部份，並得為民事強制執行名
    義。是以，無論檢察官課以被告以上何種負擔或指示，此等
    負擔或指示雖非「刑罰」，但仍是一種「特殊的處遇措施」
    ，會產生未經裁判即終局處理案件之實質效果，亦即性質上
    已係實質的制裁，造成被告權利即財產減少及自由受限的影
    響；且緩起訴處分所定緩起訴期間期滿後，該緩起訴處分將
    發生禁止對已為緩起訴處分之同一犯罪事實再行起訴之效力
    ，即所謂「緩起訴處分之實體（實質）確定力」；因之，緩
    起訴處分所定緩起訴期間期滿後，該緩起訴處分乃發生實質
    確定力。故檢察官所為對於受處分人之緩起訴處分，實已產
    生實質制裁之效果。至於絕對之不起訴處分，則自處分確定
    時起即發生實體上之確定力，不若緩起訴處分於緩起訴處分
    之期間（即猶豫期間）僅發生形式之之確定力；另相對不起
    訴處分（即刑事訴訟法第二百五十三條），於不起訴處分確
    定時，即產生禁止再訴之實體確定力，且與緩起訴處分具有
    相當重疊性，亦即得為緩起訴處分的範圍均包含相對不起訴
    處分的範圍，同時緩起訴處分確定後，依刑事訴訟法第二百
    六十條規定，仍未發生禁止再訴之實質確定力，在效果上有
    很大之不同處分是一種刑事處罰。且經檢察官為「緩起訴」
    處分者，於「緩起訴」之猶豫期間內，檢察官可對其持續觀
    察，若認其顯無反省警惕之情或根本欠缺反省警惕之能力（
    即符合刑事訴訟法第二百五十三條之三第一項所列三款情形
    ）者，得依職權或依告訴人之聲請，將「緩起訴」處分撤銷
    ，並依法追訴，亦即在緩起訴處分之猶豫期間內，刑事訴追
    程序仍未終局確定，此與不起訴處分確定後，刑事訴追程序
    終結，檢察官原則上不得就同一行為再行起訴之法律效果迥
    異。
(六)又我國關於不起訴處分與緩起訴處分之規定，多見於刑事訴
    訟法，於該法法例之用語，均個別明列之，如刑事訴訟法第
    二百五十五條第一項、第二百五十九條、第二百六十條均屬
    之；易言之，在我國刑事訴訟法之體例上，並無將「不起訴
    處分」一詞包含「緩起訴處分」之情形。再依我國刑事訴訟
    法第二百五十三條之一規定，有關緩起訴處分，需具備犯
    罪嫌疑充足，斟酌刑法第五十七條所列事項，為公共利
    益之維護，以緩起訴為適當者（即適當性）等要件；尚與
    不起訴處分之要件有間；因之，倘認行政罰法第二十六條第
    二項規定之「不起訴處分」包含「緩起訴處分」之情形，是
    否已逾文義解釋之範圍，實有疑問。況關於緩起訴處分之要
    件、裁量之基準，與不起訴處分相較，均多有不同，至多應
    僅得視緩起訴處分為暫緩起訴之處分，而非不起訴處分。另
    行政罰法第二十六條第二項規定既未明文包含「緩起訴處分
    」之類型，而對於人民不利益之規定本不得任意加以擴張其
    適用，自不宜逕認行政罰法第二十六條第二項之規定於經緩
    起訴處分之情形亦有適用，始為允當，並符其立法理由。
(七)綜上，經檢察官為緩起訴處分而已受有實質制裁之行為，如
    同時違反行政法上義務之規定，因已受有實質制裁，此時行
    政機關若另行依法行政裁罰，無異一罪二罰，因此參酌行政
    罰法第二十六條之立法意旨，違反行政法上義務之行為，若
    同時亦經檢察官另為緩起訴處分時，行政機關應不得就同一
    行為，再為與刑罰相類之罰鍰處分（臺灣高等法院臺中分院
    九十七年度交抗字第一一○號、九九號、七號、九十六年度
    交抗字第一○六六、一○七四號，臺灣高等法院暨所屬法院
    九十六年法律座談會刑事類提案第三六號結論意旨參照。)
    從而，本件受處分人所受之具體緩起訴處分內容即向財團法
    人臺灣露德協會支付六萬元，與前揭規定之不起訴處分應非
    相當。故本件既已依懲罰作用較強之刑事法律制裁，即無再
    依行政法為相同處罰之必要。原處分機關主張檢察官為緩起
    訴處分時命被告所為金錢之支付，並非「刑罰」，而認本件
    並無一事不二罰適用之問題，原處分機關仍得就受處分人違
    反行政法上義務裁處罰鍰，容有未洽，本件受處分人就原處
    分機關裁處罰鍰四萬九千五百元部分之聲明異議為有理由，
    自應由本院將原處分中關於罰鍰四萬九千五百元部份撤銷，
    並自為裁定如主文第二項對受處分人上開撤銷部分為不罰之
    諭知，以資適法。
四、受處分人酒後駕駛自小客車違規，原處分機關卻吊扣其大貨
    車普通駕駛執照，請求撤銷原處分關於吊扣大貨車普通駕駛
    執照部分。經查：
(一)按九十四年十二月十四日修正前之同條例第六十八條固明定
    ：「汽車駕駛人，因違反本條例及道路交通安全規則之規定
    ，受吊扣或吊銷駕駛執照處分時，吊扣或吊銷其持有各級車
    類之駕駛執照」，惟此條文業經修正為：「汽車駕駛人，因
    違反本條例及道路交通安全規則之規定，受吊銷駕駛執照處
    分時，吊銷其持有各級車類之駕駛執照」，此一條文修正之
    原因乃係舊法將違法或違規駕駛人所持有各級車類之駕駛執
    照一併吊扣或吊銷失之苛酷，影響人民工作及生活甚鉅，故
    依修正後道路交通管理處罰條例第六十八條之規定，受吊扣
    駕駛執照處分時，不再吊扣其持有各級車類之駕駛執照，僅
    於受吊銷駕駛執照處分時，始吊銷其持有各級車類之駕駛執
    照，而限縮原條文之適用範圍，此新修正條文，經總統於九
    十四年十二月十四日以華總一義字第○九四○○一九九三二
    一號令修正公布，並經行政院於九十五年二月二十七日以院
    臺交字第○九五○○八二八九八號令發布定九十五年三月一
    日起施行。本件受處分人於九十七年七月十二日二十三時三
    十七分許違規時，上開新修正之道路交通管理處罰條例第六
    十八條業已生效施行，自應適用修正後之規定，僅吊扣其違
    法或違規當時所駕駛車輛之駕駛執照，不再吊扣其持有各級
    車類之駕駛執照，合先敘明。
(二)再按汽車駕駛執照分為下列各類：小型車普通駕駛執照、大
    貨車普通駕駛執照、大客車普通駕駛執照、聯結車普通駕駛
    執照、小型車職業駕駛執照、大貨車職業駕駛執照、大客車
    職業駕駛執照、聯結車職業駕駛執照、國際駕駛執照、輕型
    機器腳踏車駕駛執照、小型輕型機器腳踏車駕駛執照、普通
    輕型機器腳踏車駕駛執照、重型機器腳踏車駕駛執照、普通
    重型機器腳踏車駕駛執照、大型重型機器腳踏車駕駛執照，
    道路交通安全規則第五十三條定有明文。又汽車駕駛人取得
    高一級車類之駕駛資格者，應換發駕駛執照，並准其駕駛較
    低級車類之車輛，已領有聯結車駕駛執照者，得駕駛小型車
    ，道路交通安全規則第六十一條第一項第一款，亦定有明文
    。
(三)查本件受處分人持大貨車普通駕駛執照，駕駛普通自用小客
    車時經檢測酒精濃度超過規定標準之違規事實，為受處分人
    所不爭執，復有前揭舉發違反道路交通管理事件通知單、原
    處分機關本件裁決書等件附卷可稽，已足認定。是依前述受
    處分人依法所受之處分應為限制其駕駛普通自用小客車之權
    利，而非限制受處分人駕駛普通大貨車之權利，然原處分機
    關竟吊扣受處分人之普通大貨車駕駛執照，顯有誤會，且此
    舉無異剝奪受處分人駕駛普通大貨車之權利，對受處分人之
    工作權造成極大之損害，復與現行之道路交通管理處罰條例
    第六十八條之規定未合，故受處分人此部分異議理由，自屬
    可採。從而，本件此部分異議亦為有理由，爰撤銷原處分關
    於吊扣普通大貨車駕駛執照十二個月部分，並就該撤銷部分
    改諭知如主文第三項所示之處罰。
(四)再者，公路機關因汽車駕駛人取得高一級車類之駕駛資格者
    ，應換發駕駛執照，並准其駕駛較低級車類之車輛之規定，
    於實務上雖僅逐級核給汽車駕駛執照一張。然按前揭道路交
    通安全規則第一百十四條第二款及道路交通管理處罰條例第
    三十五條第一項第一款規定。違規飲酒駕車須受「吊扣其駕
    駛執照」處分乃為法律所明定，尚難因同條例第六十八條已
    有修正，即謂不能執行「吊扣駕駛執照」之處分。況行為人
    之行為應否受行政處分與其應受之行政處分如何執行，係屬
    不同層面之問題。縱使原處分機關所為之處分有逾越法律授
    權裁罰之範圍，亦僅能就該部分違法處分撤銷，另為適當之
    處分，不得逕行諭知行為人之違規行為不罰（臺灣高等法院
    臺中分院九十七年度交抗字第一三一○號、一九三號、一七
    五號、一四三號、三四號、九十六年度交抗字第一○八一號
    、一三六號裁定意旨參照）。是本件持有普通大貨車駕駛執
    照者，因駕駛普通自用小客車違規，而須吊普通自用小客車
    駕駛執照時，或有產生技術層面之困難，惟行政機關本應因
    應法令之變更，而精進其行政執行成效，斷不得因技術層面
    之困難，為求行政上之便利而置相關法令於不顧，甚或逾越
    比例原則，逕吊扣其持有各級車類之駕駛執照，侵害受處分
    人之工作權，是此技術層面之問題，要難據為原處分並無不
    當之理由，而苛求受處分人容忍，併此敘明。
五、綜上所述，原處分機關上開裁處「罰鍰」及「吊扣普通大貨
    車駕駛執照」之行政裁罰，均有未洽，受處分人聲明異議，
    非無理由，自應由本院將原處分有關裁處「罰鍰」及「吊扣
    普通大貨車駕駛執照」部分均撤銷，並就「罰鍰」部分為不
    罰之諭知；及就「吊扣普通大貨車駕駛執照」部分另為如主
    文第三項所示之諭知，以資適法。至原處分機關裁處道安講
    習部分，則係預防將來再犯危險之管制罰，有別於前揭針對
    已發生違規事實科處罰鍰之行政秩序罰，屬行政罰法第二十
    六條第一項但書所稱之「其他種類行政罰」，原處分機關仍
    得依道路交通管理處罰條例第三十五條第一項第一款予以裁
    處，並無不當，且異議人就此部分並未聲明異議，併此敘明
    。
六、據上論結，應依道路交通管理處罰條例第八十七條第二項、
    道路交通案件處理辦法第二十條前段，裁定如主文。
中    華    民    國    98    年    10    月    8     日
                      交通法庭  法  官  江奇峰
以上正本證明與原本無異。
如不服本裁定，應於送達後五日內，向本院提出抗告狀。
                                書記官  江慧貞
中    華    民    國    98    年    10    月    8     日


司法院資訊處製作；財團法人民間司法改革基金會備份。
